ACORDAO-COMPLETO-2318488

ACÓRDÃO 493/2019 ATA 7/2019 - PLENÁRIO

VISTOS, relatados e discutidos estes autos, que nesta fase tratam de pedido de reexame interposto por Danilo Souza Baptista, à época gerente da área de engenharia da Petrobras, em face do Acórdão 1668/2017-TCU-Plenário, por meio do qual o TCU aplicou-lhe multa em razão de ter aprovado projeto básico deficiente para a contratação das obras de terraplenagem da Refinaria Premium I, localizada no Maranhão;
	ACÓRDAM os ministros do Tribunal de Contas da União, reunidos em sessão do Plenário, ante as razões expostas pelo Relator, em:
	9.1. conhecer, com fundamento no art. 48 da Lei 8.443/1992, c/c os arts. 285 e 286, parágrafo único, do Regimento Interno/TCU, do presente pedido de reexame para, no mérito, negar-lhe provimento; e
	9.2. dar ciência desta deliberação ao recorrente.

Pedido de reexame contra decisão que rejeitou as razões de justificativa do recorrente e aplicou-lhe multa em razão de ter aprovado projeto básico considerado deficiente utilizado na licitação das obras de terraplenagem da Refinaria Premium I, da Petrobras, localizada no Maranhão.

Petróleo Brasileiro S.A.

3. Recorrente: Danilo Souza Baptista (XXX.299.700-XX).

13.1. Ministros presentes: José Mucio Monteiro (Presidente), Walton Alencar Rodrigues, Benjamin Zymler, Aroldo Cedraz, Raimundo Carreiro, Ana Arraes, Bruno Dantas e Vital do Rêgo (Relator).
13.2. Ministros-Substitutos presentes: Augusto Sherman Cavalcanti, Marcos Bemquerer Costa, André Luís de Carvalho e Weder de Oliveira.

ACORDAO-COMPLETO-2351300

Acórdão 824/2019 - Plenário

ACORDAO-COMPLETO-2558489

Acórdão de Relação 2452/2022 - Plenário

Acórdão de Relação

ACORDAO-COMPLETO-2372514

Acórdão de Relação 2120/2019 - Plenário

VITAL DO RÊGO

Ministro José Múcio Monteiro.

Transcrevo a seguir, com os ajustes de forma pertinentes, a instrução da Secretaria de Recursos - Serur (peça 115) , que contou com a anuência de seus dirigentes (116 e 117) , e que cuidou da análise do pedido de reexame interposto por Danilo Souza Baptista em face do Acórdão 1668/2017-TCU-Plenário, por meio do qual o TCU rejeitou suas razões de justificativas e aplicou-lhe multa em decorrência de ter aprovado o projeto básico de terraplenagem da Refinaria Premium I, considerado deficiente:
1. Trata-se de pedido de reexame interposto pelo Sr. Danilo Souza Baptista (peça 99) contra o Acórdão 1668/2017-TCU-Plenário (peça 72) , de relatoria do Exmo. Min. José Múcio Monteiro, prolatado nos autos de fiscalização realizada no âmbito do Fiscobras 2010, nas obras de implantação da Refinaria Premium I, no Maranhão.
1.1 No que se refere ao deslinde do recurso, a deliberação recorrida apresentou o seguinte teor:
"ACORDAM os ministros do Tribunal de Contas da União, reunidos em sessão do Plenário, ante as razões expostas pelo Relator e com fundamento nos arts. 1º, inciso II, 43, inciso II e parágrafo único, e 58, inciso II, da Lei 8.443/1992, c/c arts. 250, §§ 1º e 2º, e 268, inciso III, do Regimento Interno, em: 
9.1. acolher as razões de justificativa apresentadas por Luiz Antônio Nader Damião; 
9.2. rejeitar as razões de justificativa apresentadas por Danilo Souza Baptista e aplicar-lhe multa de R$ 15.000,00 (quinze mil reais) , a ser recolhida ao Tesouro Nacional, com incidência de encargos legais, calculados da data deste acórdão até a data do pagamento, se este for efetuado após o vencimento do prazo abaixo estipulado; [...]"
HISTÓRICO
2. Por ocasião de determinação decorrente do Acórdão 442/2010-TCU-Plenário, foi realizado o Levantamento de Auditoria na Petrobras, com o objetivo de fiscalizar as obras de implantação da refinaria Premium I, no Município de Bacabeira/MA.
2.1. A fiscalização teve como escopo a análise de quatro contratos e um convite. Os contratos referiram-se aos serviços de sondagem, levantamento aerofotogramétrico e elaboração de projetos (peça 13, p. 78) .
2.2. Por sua vez, o convite 0743924108, que, à época dos trabalhos de fiscalização, estava em sua fase final, objetivava a contratação de serviços de terraplanagem, serviços de construção dos sistemas de drenagem e serviços de construção de obras e artes especiais.
2.3. Entre os achados de auditoria observados no convite 0743924108, estava o projeto básico deficiente, contendo itens de grande materialidade com quantitativos estimados com grau de incerteza, como, por exemplo, o item cal hidratada, a ser utilizada na estabilização de solo expansível (peça 13, p. 92) .
2.4. Chamou a atenção da equipe de fiscalização que, apesar da incerteza quanto à real necessidade do quantitativo de cal hidratada, esse insumo representou, na estimativa de custos dos serviços de terraplanagem, aproximadamente 30% do custo total da obra. Além disso, foi constatado que a empresa melhor classificada no certame licitatório, o consórcio Galvão - Serveng - Fidens, apresentou proposta de preço para este insumo com desconto de aproximadamente 90%, sem comprovar a exequibilidade do preço apresentado.
2.5. Assim, consignou-se, em relatório de auditoria, proposta de audiência dos responsáveis em função das seguintes irregularidades: projeto básico deficiente usado na licitação de obras de terraplanagem; aprovação de projeto básico elaborado a partir de laudos de sondagem com divergência na classificação do tipo de solo; e aprovação de proposta comercial contendo preços de serviços superiores ao praticado em mercado (peça 13, p. 120-122) .
2.6. Além disso, foi proposta a seguinte determinação, entre outras, à Petrobras que, no contrato que viesse a ser celebrado no âmbito do convite 0743924108, fossem incluídas cláusulas que estabelecessem as seguintes condições (peça 13, p. 122) :
Manutenção do desconto original obtido na planilha orçamentária da proposta vencedora da licitação em relação ao preço global calculado com referencial Sicro, nos termos do § 6º, art. 112, da Lei 12.017/2009;
2.7. Após o regular desenvolvimento do processo, foi proferido o Acórdão 2619/2010-TCU-Plenário, contendo audiências e determinações (peça 13, p. 161) .
2.8. Inconformada com o item 9.6 do Acórdão 2619/2012-TCU-Plenário, a Petrobras interpôs Pedido de Reexame (peça 6) . Por meio do Acórdão 585/2014-TCU-Plenário (peça 41) , de relatoria do Ministro Valmir Campelo, o TCU considerou prejudicado o recurso, tendo em vista que, após interpor o recurso, a Petrobras adotou as medidas saneadoras determinadas pelo TCU. Quanto aos demais itens, a Petrobras manifestou-se por meio das cartas GAPRE-137 e 173/11 (peça 12, p. 1 e 3) .
2.9. Por fim, por decisão gerencial da Petrobras, as obras de terraplanagem foram encerradas em abril de 2013, com cerca de 75% execução física (peça 19, p. 8) . Por meio do Balanço Patrimonial do 4º Trimestre de 2014, em virtude do encerramento do projeto da Refinaria Premium I, a Petrobras reconheceu um prejuízo de R$ 2,2 bilhões, cujas causas e responsabilidades são objeto do TC Processo 004.920/2015-5 (Fiscobras 2015) .
2.10. Posteriormente, os documentos encaminhados pela Petrobras para cumprimento das determinações, as razões de justificativa e a oitiva determinadas no âmbito do Fiscobras 2010 por meio do Acórdão 2619/2010-TCU-Plenário foram analisadas pela SeinfraPetroleo (peça 67) . 
2.11. Assim, foi proferido o Acórdão 1668/2017-TCU-Plenário, no qual o Relator acolheu as conclusões exaradas pela unidade técnica, segundo a qual deveriam ser rejeitadas as razões de justificativa do Sr. Danilo Souza Baptista, à época gerente da área de engenharia, considerado responsável pela aprovação de projeto deficiente. Por outro lado, foram acolhidas as razões de justificativa apresentadas pelo coordenador da comissão de licitação e apresentadas pela empresa de sondagem, tendo também sido considerada atendida a determinação realizada à Petrobras.
2.12. Foi aplicada ao Sr. Danilo Souza Baptista a multa prevista no art. 58, inciso II, da Lei 8.443/1992, no valor de R$ 15.000,00. Inconformado, o Sr. Danilo Souza Baptista interpõe o presente Pedido de Reexame.
EXAME DE ADMISSIBILIDADE
3. Reitera-se o exame preliminar de admissibilidade (peça 100) , ratificado à peça 104 pelo Exmo. Ministro-Relator Vital do Rêgo, que concluiu pelo conhecimento do recurso, suspendendo-se os efeitos dos itens 9.2 a 9.4 do Acórdão 1668/2017-TCU-Plenário, porquanto preenchidos os requisitos processuais aplicáveis à espécie.
EXAME DE MÉRITO
4. O recurso versa sobre as seguintes questões:
a) da prescrição da pretensão punitiva;
b) do limite de competência do recorrente;
c) do nexo causal entre fatos posteriores e a conduta do recorrente;
d) da ausência de dolo ou de culpa grave;
e) dos estudos que subsidiaram o projeto básico e do relatório utilizado como fundamento na condenação.
5. Questão - da prescrição da pretensão punitiva
5.1. O recorrente alega que a questão teria sido alcançada pela prescrição da pretensão punitiva. Alega que a auditoria, realizada em 2010, teria examinado o desenvolvimento de projeto básico para contratação dos serviços de terraplanagem na refinaria Premium 1, o que teria ocorrido em 2009. Assevera que, após protocolar defesa em 19/05/2011, não teria mais tido qualquer notícia do processo até a prolação do Acórdão recorrido.
5.2. Aduz que, no momento da condenação, não tinha mais acesso aos documentos com os quais poderia afastar as conclusões expressas no Acórdão impugnado, pois está aposentado e afastado da Companhia há quase sete anos.
5.3. Assevera que o prazo decenal acolhido no Acórdão 1441/2016-TCU-Plenário estaria em conflito com a legislação de Direito Público aplicável aos processos administrativos, assim como com a jurisprudência de Tribunais Superiores. Cita julgados do STJ e do STF sobre a adoção do prazo quinquenal para a prescrição da pretensão punitiva, por analogia ao art. 1º do Decreto 20.910/1932 e ao art. 1º da Lei 9.873/1999.
5.4. Alega que, após a apresentação das razões de justificativa em 19/05/2011, não teria havido nenhuma outra causa de suspensão da prescrição da pretensão punitiva, a qual teria sido atingida pela prescrição intercorrente.
Análise
5.5. O fato de que toda norma jurídica seja o produto da interpretação de um determinado enunciado normativo não autoriza a atribuição, aos termos desse enunciado, de sentidos normalmente não compartilhados pela maioria dos usuários da linguagem jurídica. Nesse sentido, o texto normativo contido no artigo 4º da Lei de Introdução ao Direito Brasileiro é claro ao dispor que o juiz decidirá o caso com base na analogia apenas quando a lei for omissa.
5.6. Veja-se que a analogia é método de integração do ordenamento jurídico, de preenchimento de lacunas. No caso concreto, há uma norma geral plenamente aplicável na falta de lei específica, não se tratando da existência de lacuna. Em nenhum momento o título IV do Livro III da Lei 10.406/2002 estabelece-se como aplicável apenas às relações jurídicas de direito privado, mas sim aos fatos jurídicos em geral. Sua aplicabilidade é afastada apenas quando uma lei específica se apresenta no mundo jurídico, o que não ocorreu no caso da Lei 8.443/1992, que disciplina a atividade de Controle Externo das contas públicas.
5.7. Além disso, o fato de as atividades de "Controle Externo" e de "Poder de Polícia" envolverem, em algum momento, a aplicação de sanções por entidades públicas não autoriza a interpretação segundo a qual uma determinada lei - ainda mais um diploma legal especificamente e textualmente destinado a regular a aplicação do poder de polícia - na verdade, se destinaria a regular toda e qualquer atividade que envolva a aplicação de sanções por entidades públicas. "Poder de Polícia" e "Controle Externo" são conceitos jurídicos diferentes, com fundamento constitucional diverso e compreendidos de forma distinta pelos membros da comunidade jurídica. Sua indevida equiparação, com a devida vênia aos proponentes de tal interpretação, não tem outro efeito senão o de nublar o significado dos termos empregados na linguagem compartilhada pelos operadores do Direito.
5.8. Assim, devem ser afastadas as interpretações segundo as quais a atividade de Controle Externo se confundiria de alguma forma com o exercício de poder de polícia ou com o controle disciplinar do agente em exercício de cargo ou função pública, atividades inerentes à função administrativa, como se todos fossem espécies de um "poder sancionatório" genérico. Ademais, encontra-se legalmente vedado o emprego à analogia e mostram-se inaplicáveis, mesmo a título de argumentação, o prazo quinquenal da Lei de Improbidade Administrativa, da Lei que disciplina o emprego do Poder de Polícia e o prazo decadencial da Lei 9.784/1999.
5.9. Ainda que o referido prazo quinquenal da Lei 9.873/1999 fosse aplicável, o próprio recorrente reconhece que a sua citação ocorreu dentro desse prazo, o que deveria afastar qualquer alegação quanto à prescrição da pretensão punitiva. O recorrente entende que, desde a apresentação de suas justificativas em 19/05/2011, não teria havido nenhum ato inequívoco que importasse apuração do fato inquinado, e que, portanto, o prazo prescricional teria transcorrido em 20/05/2016. 
5.10. Não obstante, o recorrente pugna pela ocorrência da prescrição intercorrente, mas, cf. o art. 2º, inciso II, do citado diploma legal, referido prazo prescricional seria interrompido por qualquer ato inequívoco que importe apuração do fato inquinado. Cita-se, nesse sentido, a prolação do Acórdão 585/2014-TCU-Plenário, em 13/03/2014, que considerou prejudicado Pedido de Reexame interposto pela Petrobras. Referido pedido de reexame versava justamente sobre a adoção das medidas que se mostraram capazes de impedir que a falha no projeto básico em exame viesse a causar um efetivo dano ao patrimônio da Estatal. Dessa forma, não é possível acolher os argumentos do recorrente quanto ao esgotamento do prazo de prescrição da pretensão punitiva.
6. Questão - do limite de competência do recorrente
6.1. Argumenta que o cargo de gerente de implantação do empreendimento não conferia autonomia para aprovação de contratos ou dos serviços realizados. Entende que sua competência, como gerente da IEPREMIUM/ENGPRE era a de "promover a execução de estudos, verificações, definições e levantamentos de informação" e não de "aprovar" os projetos básicos.
6.2. Infere que, de acordo com as regras internas da Petrobras, a aprovação do projeto básico de uma licitação seria do órgão responsável por autorizar a realização do certame, e que, em função do elevado valor, a responsabilidade institucional para a autorização do processo licitatório e da validação dos seus resultados era da Diretoria Executiva.
6.3. Conta que as equipes de gerenciamento para implementação de empreendimento funcionam de forma temporária, montadas no modelo de força tarefa e trabalhando de modo matricial. Postula que a análise e a liberação para detalhamento e/ou para execução eram feitas, documento a documento, por especialistas do órgão corporativo de engenharia (ENGENHARIA/IEABAST/EAB) , cuja função seria a de apoiar tecnicamente todos empreendimentos da área de Abastecimento. 
6.4. Conclui que, por não ter formação especifica em Engenharia Civil, mas sim em Engenharia Mecânica, não lhe caberia questionar as análises e pareceres daqueles que eram reconhecidos como especialistas no assunto. Cita a troca de mensagens de correio eletrônico entre os membros da equipe responsáveis pela análise dos documentos encaminhados pelas empresas contratadas e alerta para o fato de que, frequentemente, não lhe eram enviadas cópias de tais mensagens, demonstrando que pouco poderia contribuir com os aspectos inerentes aos estudos geotécnicos.
6.5. Nota que os comentários feitos pela Engenharia da PETROBRAS eram compatíveis com o nível de informação exigível na fase de projeto básico, e que havia consonância dos diversos envolvidos nos estudos geotécnicos de que a mistura de cal ao solo sobreadensado era a solução que melhor se adequava às necessidades do projeto. Apenas as características não uniformes do solo exigiam a realização de estudos adicionais para adequação da mistura, algo aceitável no estágio em que o projeto se encontrava.
6.6. Ressalva que somente os quantitativos efetivamente utilizados seriam pagos, pois o contrato era por preços unitários, de forma que a empresa teria sido resguardada de eventuais variações de quantitativos decorrentes de imprecisões inerentes ao projeto básico.
Análise
6.7. O recorrente busca apontar a Diretoria Executiva como responsável pela aprovação do Projeto básico em função do elevado valor da Refinaria Premium I, mas os presentes autos avaliam apenas o contrato de terraplanagem e a aprovação de seu respectivo projeto básico.
6.8. É de pouco sentido argumentar que a formação específica do gestor não seria de Engenharia Civil, mas sim de Engenharia Mecânica, quando sua incumbência central seria a de gerenciar contrato de terraplenagem, no qual os conhecimentos de Engenharia Civil seriam essenciais. No momento em que o gestor aceitou desempenhar tal função, assume-se que detinha as capacitações técnicas para executar as tarefas que lhe eram inerentes e de responder pelos erros eventualmente cometidos.
6.9. Reconhece-se também que o sistema de gerenciamento matricial citado pelo recorrente dificulta a identificação precisa do autor de cada decisão, mas, no caso concreto em exame, foi a própria PETROBRAS que identificou o Sr. Danilo Souza Baptista como gerente e responsável pela aprovação do projeto básico a ser usado na licitação (peça 13, p. 66) .
6.10. A própria argumentação do recorrente, segundo a qual "apenas as características não uniformes do solo exigiam a realização de estudos adicionais" adere ao fundamento de sua condenação. A percepção da exigência de realização de estudos adicionais implica que o projeto básico, no caso, não continha informações suficientes para a adequada caracterização da obra a ser realizada, violando a exigência regulamentar. Nesse sentido, os argumentos expostos pelo recorrente não podem ser acolhidos.
7. Questão - do nexo causal entre fatos posteriores e a conduta do recorrente
7.1. Afirma que não haveria informações capazes de revelar que a solução de estabilização do solo com a utilização de cal não seria implementada na execução da obra. Entende que toda a fase interna da licitação teria sido realizada de forma a atender aos interesses da Petrobras, mas que a adoção de estratégias distintas pelas licitantes não poderia ter sido prevista e que a análise das propostas apresentadas não fazia parte das atribuições do recorrente.
7.2. Lembra que o preço do insumo cal hidratada foi considerado exequível pela Comissão de Licitação, e que qualquer intenção da licitante de práticas de jogo de planilha não veio a se concretizar, pois a Petrobras exigiu que a contratada oferecesse descontos compatíveis com aqueles oferecidos à época da licitação.
7.3 .  Considera que os fatos utilizados como evidência de que o projeto básico era deficiente seriam posteriores e derivariam: i) do comportamento de uma licitante durante o certame; ii) de decisões adotadas durante a execução da obra que não tinham como ser antevistas pelo recorrente. Contesta a existência de nexo causal entre as ações do recorrente e qualquer conduta antijurídica, o que impediria sua condenação.
7.4. Pontua que a documentação anexada evidenciaria que o Projeto Básico teria sido baseado em estudos relativos à caracterização e à compactação do solo, bem como em ensaios com as misturas para sua estabilização, atendendo ao item 1.3 do Decreto 2.745/1998. Conclui que a existência de alterações inerentes à própria natureza do serviço a ser executado não configuraria irregularidade.
Análise
7.5. O recorrente aduz a conceitos inadequados frente aos fatos que lhe foram imputados. A tríade "conduta ilícita", "resultado danoso" e "nexo causal entre conduta e resultado" é adequada a processos nos quais uma das partes (autor) vem a ser responsabilizado por ter causado um determinado resultado material danoso aos direitos de terceiro (vítima) , e a ele será imputada a obrigação de restaurar o patrimônio jurídico desse terceiro à situação vigente anterior à conduta inquinada.
7.6 . Nos casos em que há a ocorrência de uma lesão ao Erário, a Responsabilização Contábil-Financeira exige a instauração de uma Tomada de Contas Especial, na qual serão apuradas não apenas a efetiva existência e o montante desse dano, mas sim se ele realmente há que ser causalmente imputado à conduta de um determinado agente público.
7.7 . Por outro lado, em casos como o dos presentes autos, há apenas a verificação da conformidade dos atos de um gestor público com um critério - ou conjunto de critérios - que deveria ter sido observado em casos concretos da mesma espécie. Como critério, adota-se a premissa de que um gestor deve conduzir uma licitação apenas quando o projeto básico for suficiente para descrever adequadamente seu objeto.
7.8 . No caso em exame, portanto, pouco importa que o risco de ocorrência de jogo de planilha não chegou a se materializar. Se referido risco tivesse se concretizado, o agente estaria respondendo não apenas pelo fato de o projeto básico utilizado ter sido insuficiente para descrever o objeto com uma precisão necessária, mas sim pelo prejuízo ao patrimônio da Estatal causado pela referida prática. 
7.9. Independentemente de o jogo de planilha não ter se concretizado no caso concreto, projetos básicos insuficientemente detalhados costumam representar elevados riscos ao Erário, razão pela qual o simples fato de uma licitação ter sido conduzida com base em projeto básico alegadamente incipiente já seria considerado irregular e passível de sanção. 
7.10. Portanto, os fatos de a adoção de estratégias distintas pelas licitantes não ter sido prevista pelo recorrente, de a análise das propostas não ter feito parte de suas atribuições, de o preço da cal vir a ser considerado exequível e de o jogo de planilha não chegar a se concretizar devido à exigência de manutenção dos descontos originalmente concedidos não são capazes de alterar os fundamentos de sua responsabilização.
8. Questão - da ausência de dolo ou de culpa grave
8.1 . Manifesta que a condenação estaria alicerçada na presunção de uma conduta omissiva do recorrente, mas que não teria sido apresentada nenhuma evidência de poder/dever de agir do recorrente em face da situação relatada nos autos. Lembra que a responsabilização em sede de Tribunal de Contas seria subjetiva, e pugna pela inexistência de dolo ou de culpa grave, ainda que reconheça a possibilidade de eventual ocorrência de falha formal.
8.2 . Argumenta que teria agido conforme o que se espera de um homem médio. Cita jurisprudência do Tribunal Regional e do Superior Tribunal de Justiça sobre a aplicação das Leis 8.112/1990 e 8.429/1992, salientando que a improbidade se caracterizaria menos pela ilegalidade em si, do que pela má-fé e pela desonestidade. Assim, entende que sua condenação exigiria a existência de má-fé ou culpa grave.
Análise
8.3 . Deve-se registrar que a Lei federal 8.112/1990 traz o regime disciplinar dos servidores públicos federais, tratando de normas relativas a deveres, proibições e penalidades aplicáveis ao servidor público em razão do exercício de suas atribuições funcionais. Os autos em questão não configuram processo administrativo disciplinar, não tramitam perante a própria Administração pública direta, nem se destinam a apurar responsabilidade por infração funcional praticada no exercício das atribuições do cargo no qual um servidor público esteja investido. Ademais, o recorrente não se encontra no exercício de cargo público.
8.4 . Por outro lado, a Lei federal 8.429/1992 dispõe sobre sanções aplicáveis aos agentes públicos no exercício de mandato, cargo, emprego ou função na administração pública direta, indireta ou fundacional - o que, em princípio, se aplicaria aos empregados públicos da Petrobras. A responsabilização em sede de improbidade administrativa, todavia, ocorre em sede de ação cível que tramitará perante o Poder Judiciário, não perante Tribunal de Contas.
8.5. Quando a lei 8.492/1992 faz referência às quatro espécies de atos de improbidade administrativa, surge a exigência de elementos subjetivo doloso ou culposo apenas nos atos de improbidade que causam prejuízo ao Erário. Como nos demais casos a lei é omissa quanto ao elemento subjetivo, construiu-se a interpretação que apenas os atos de improbidade que causam prejuízo ao Erário admitiriam a modalidade culposa, enquanto os demais exigiriam elemento subjetivo doloso. Uma vez que o recorrente não está sendo responsabilizado pelo prejuízo incorrido pela empresa com a Refinaria Premium I, entende que deveria ser exigido a demonstração do elemento subjetivo doloso.
8.6 . Ocorre que a Responsabilização Contábil-Financeira, materializada em sede de Controle Externo das Contas Públicas, não é regida nem pela Lei 8.112/1990 nem pela Lei 8.429/1992, mas sim por lei específica, a Lei federal 8.443/1992.
8.7. Nos termos do art. 43, inciso II e parágrafo único, da LOTCU, o Tribunal, ao proceder à fiscalização de atos e contratos administrativos, quando apurada transgressão a norma legal ou regulamentar de natureza contábil, financeira, orçamentária, operacional e patrimonial, uma vez que as razões de justificativa do responsável não tenham elidido o fundamento da impugnação, aplicar-lhe-á a multa prevista no art. 58, inciso III, do referido diploma legal.
8.8. Não se exige dolo, mas apenas a culpa normalmente exigível em um sistema de responsabilização subjetiva. Uma vez que o gestor tenha atuado, de forma comissiva ou omissiva, sem observar a diligência esperada de um agente em sua condição, forma-se um juízo de reprovabilidade sobre sua conduta. A legislação aplicável ao Controle Externo das Contas Públicas não exige, para fins de responsabilização contábil-financeira, que essa culpa seja particularmente gravosa ou que o agente tenha cometido erro especialmente grosseiro.
8.9 . Assim, a partir do momento em que o agente público viesse a deixar de adotar as medidas de cuidado compatíveis com os prejuízos que poderiam ser esperados a partir dessa omissão, estaria estabelecido juízo de reprovabilidade sobre sua conduta e considera-se que tenha agido com culpa, exigindo-se sua responsabilização pela incidência do art. 43, inciso II e parágrafo único, da Lei 8.443/1992.
9. Questão - dos estudos que subsidiaram o projeto básico e do relatório utilizado como fundamento na condenação
9.1. Afirma que o projeto básico dos serviços de terraplenagem teria sido desenvolvido pela empresa SEEBLA (Contrato 0800.0052623.09.2) com base em estudos geotécnicos realizados pela empresa EPT (Contrato 0800.0049161.09.2) . Alerta que os responsáveis pelo acompanhamento e fiscalização dos referidos contratos seriam os servidores Paulo Cezar Farah Muniz, Cesar Arantes Sobral e Nayef Jamil Zeina.
9.2 . Sustenta que a documentação na qual a licitação teria sido baseada evidenciaria a realização de diversas prospecções geotécnicas e ensaios laboratoriais. Desse modo, não seria possível se afirmar que a projetista da SEEBLA teria trabalhado com informações insuficientes ou preliminares. Manifesta que a Petrobras teria acompanhado todos os procedimentos executados pelas contratantes, as quais teriam desenvolvido suas atividades de forma dinâmica e integrada.
9.3. Salienta que seria possível se identificar, no Memorial Descritivo que acompanhou o Projeto Básico de Terraplanagem, que a projetista havia constatado que 40% do material a ser cortado seria composto de solo sobreadensado, o qual, por sua umidade elevada e difícil compactação, requereria processo de estabilização. Acrescenta que a estimativa teria sido feita a partir de 822 furos de sondagem, o que teria sido atestado pela empresa Geoprojetos.
9.4 . Assim, entende não ter havido deficiências nos ensaios de laboratório realizados para determinação do método de estabilização, nem inferências desprovidas de suporte técnico para o cálculo desenvolvido.
9.5. Questiona a conclusão segundo a qual deveria ter havido diligência por parte do recorrente no sentido de apurar com maior precisão a utilização de cal hidratada, pois a própria equipe da Petrobras teria solicitado à empresa projetista a realização de uma relação de ensaios com misturas, ocasião na qual a contratada ter-se-ia comprometido a realizar os estudos solicitados. Referidos ensaios teriam sido realizados nos laboratórios da EPT, e servido para estabelecer resultados específicos sobre a mistura adequada para estabilização do solo. Assevera que os resultados obtidos através desses ensaios indicavam a necessidade do uso da cal.
9.6 . Quanto ao relatório utilizado como fundamento da condenação, elaborado pela empresa Geoprojetos, o recorrente afirma que o documento confirmaria que o projeto básico teria sido alicerçado em resultados de prospecções geotécnicas, os quais teriam sido devidamente analisados por geólogo experiente, de modo a identificar as camadas de solo presentes na área.
9.7 . Defende que, segundo os consultores, a projetista teria conduzido estudo detalhado dos volumes a serem movimentados. Os consultores teriam concluído que as prospecções seriam suficientes para compreender as circunstancias geotécnicas da obra, e que as posturas adotadas no projeto básico eram uma boa solução de compromisso de projeto para a obra em foco.
9.8 . Contesta, desse modo, a conclusão segundo a qual os resultados das misturas deveriam ser considerados como preliminares e insuficientes para se calcularem os quantitativos com margem de certeza exigível em projeto básico.
9.9. Reconhece que as soluções geotécnicas em nível de projeto básico não são imutáveis, mas nota que a Petrobras teria implementado todas as sugestões do relatório em questão. Afirma que em nenhum momento o citado relatório sugeriria que a utilização da cal pudesse ser desnecessária, mas sim cogitaria a possibilidade de utilizar outros tipos de cal.
Análise
9.10. Reitere-se que o contrato do projeto básico de terraplenagem era de responsabilidade da ENGENHARIA/IEPREMIUM/ENGPRE, cujo gerente e responsável pela aprovação do projeto básico a ser utilizado na licitação era o Sr. Danilo Souza Baptista (peça 13, p. 66) . O recorrente não está sendo responsabilizado pelo acompanhamento ou pela fiscalização dos contratos por ele mencionados, mas sim pela aprovação do projeto básico dos serviços de terraplenagem.
9.11. Nesse sentido, assiste razão ao recorrente quando apresenta a documentação na qual a licitação teria sido baseada (Planta do Levantamento Aerofotogrametria; Planta de Locação de Investigações Geotécnicas; Relatório de Sondagens; Relatórios de Ensaios de Laboratório; Relatórios de Serviços de Investigação Geotécnica; Quadro Resumo de Dosagem) a qual evidencia a realização de diversas prospecções geotécnicas e ensaios laboratoriais.
9.12. O Acórdão recorrido reconhece que O "Relatório de Análise Geotécnica do Projeto' (peça 1, p. 15-31) havia apontado que os estudos realizados seriam suficientes para compreender as circunstâncias geotécnicas da obra. Nesse documento, as posturas adotadas no projeto básico haviam sido consideradas como uma boa solução de compromisso do projeto para a obra e, junto com aperfeiçoamentos que adviriam da prática durante a construção, resultariam em aterros com características comportamentais adequadas. O parecer também foi claro no tocante à existência de solo expansivo no local.
9.13. Todos esses aspectos já haviam sido reconhecidos pelo Acórdão recorrido e ponderados quando da formação do juízo de reprovabilidade sobre a conduta do recorrente. 
9.14. Mesmo assim, o Acórdão considerou que as dúvidas quanto à necessidade de utilização da cal teriam sido reforçadas, não afastadas, pelo referido parecer da consultoria Geoprojetos, segundo o qual (peça 1, p. 27-28) os estudos à época permitiam apenas conclusões preliminares, com base no seguinte trecho: "Uma pequena série de ensaios em misturas e com adição de cal foi realizada como parte das atividades de projeto. Os resultados, apresentados na tabela 4, permitem observar, preliminarmente [...]" (grifos acrescidos) .
9.15. Observe-se que assiste razão ao recorrente quando o mesmo afirma que referido relatório foi utilizado como fundamento de sua condenação, visto que o próprio Acórdão recorrido assevera que os argumentos específicos apresentados pelo responsável no tocante à quantidade de furos de sondagem e à versão do memorial descritivo perderiam relevância considerando o conteúdo do citado parecer.
9.16. As informações constantes no parecer utilizado como fundamento principal da condenação do gestor, entretanto, sinalizam predominantemente que havia elementos suficientes para se considerar que o projeto básico da terraplenagem era adequado, e não que eram requeridos estudos adicionais. Se o parecer em questão elaborado pela empresa Geoprojetos, ao final, vem a concluir que "as posturas adotadas no projeto básico podem ser consideradas como uma boa solução de compromisso", não pode ser juridicamente utilizado como fundamento de uma condenação quando o gestor nele tenha se baseado para aprovar o citado projeto básico.
9.17. Além disso, o citado parecer era expresso ao afirmar que as definições sobre a utilização de mistura de solos ou de estabilização por adição de cal certamente viriam a requerer ajustes e modificações nas etapas finais da obra, mas que referidas dificuldades perdiam relevância devido à existência de volumosa documentação sobre o comportamento e a distribuição de solos, a qual havia sido obtida através de sondagens, ensaios de laboratório e inspeções de campo.
9.18. Frise-se que a avaliação da regularidade da conduta de um gestor deve ter como critério a compatibilidade entre as medidas de precaução a serem adotadas por esse gestor e o prejuízo esperado que a adoção de tais medidas visa a evitar. Considera-se, na estimativa desse prejuízo esperado, não apenas a materialidade do prejuízo em questão, como a probabilidade de sua ocorrência. 
9.19. Assim, não se afigura razoável considerar que a mera existência de ressalva acautelatória deveria ter sido suficiente para efetivamente se afastar a conclusão central do parecer, segundo o qual as prospecções seriam suficientes para compreender as circunstâncias geotécnicas da obra e as posturas adotadas no projeto básico eram uma boa solução de compromisso de projeto para a obra em foco. 
9.20. Tendo deixado de subsistir o principal fundamento do juízo de reprovabilidade a recair sobre a conduta do recorrente, mostra-se cabível o provimento ao presente Pedido de Reexame.
 CONCLUSÃO
10.  Ante o exposto, conclui-se que:
10.1. Quanto à prescrição da pretensão punitiva, encontra-se legalmente vedado o emprego à analogia e mostram-se inaplicáveis os prazos quinquenais da Lei de Improbidade Administrativa, da Lei que disciplina o emprego do Poder de Polícia e o prazo decadencial da Lei 9.784/1999.
10.2. Quanto ao limite da competência do recorrente, o contrato do projeto básico de terraplenagem era de responsabilidade da ENGENHARIA/IEPREMIUM/ENGPRE, cujo gerente e responsável pela aprovação do projeto básico a ser utilizado na licitação era o Sr. Danilo Souza Baptista.
10.3. Quanto ao nexo causal entre a conduta do recorrente e fatos posteriores, não há que se falar em inexistência de nexo de causalidade quando o que se examina é a existência ou não de reprovabilidade da própria conduta do autor. Os atos posteriores à conduta em questão, como a adoção de estratégias distintas pelas licitantes, a análise das propostas, a consideração como exequível do preço da cal e a exigência de manutenção dos descontos originalmente concedidos não são capazes de alterar os fundamentos de sua responsabilização.
10.4. Quanto à alegada exigência de dolo ou culpa grave, o juízo de reprovabilidade se forma sobre a conduta do agente uma vez que ele tenha atuado sem observar a diligência esperada de um gestor em sua condição, não se exigindo, para fins de responsabilização contábil-financeira, nem elemento subjetivo doloso nem que o erro cometido tenha sido especialmente grosseiro.
10.5. Entretanto, não obstante a ressalva acautelatória ressaltada pelo Acórdão recorrido, as informações constantes no parecer utilizado como fundamento principal da condenação do gestor sinalizavam - predominantemente - que havia elementos suficientes para se considerar o projeto básico da terraplenagem como adequado, e não que eram requeridos estudos adicionais. Uma vez que estaria elidido o principal embasamento do juízo de reprovabilidade que recaía sobre a atuação do Sr. Danilo Souza Baptista, cabe dar provimento a seu Pedido de Reexame.
PROPOSTA DE ENCAMIMHAMENTO
11.  Ante o exposto, submetem-se os autos à consideração superior, com a proposta de: 
a) conhecer do pedido de reexame interposto contra o Acórdão 1668/2017-TCU-Plenário pelo Sr. Danilo Souza Baptista, com fundamento no art. 48 da Lei 8.443/1992, e, no mérito, dar-lhe provimento, alterando-se a redação do item 9.1, tornando-se insubsistentes os itens 9.2 a 9.4 e renumerando-se os demais itens, nos seguintes termos:
"9.1. acolher as razões de justificativa apresentadas por Luiz Antônio Nader Damião e Danilo Souza Baptista;"
b) dar ciência da deliberação que vier a ser adotada ao recorrente, à Petróleo Brasileiro S.A e aos demais interessados.
É o relatório.

Marta de Castro Meireles (OAB/RJ 130.114) e outros, representando Danilo Souza Baptista.

Não atuou.

LEVANTAMENTO DE AUDITORIA. FISCOBRAS 2010. OBRAS DE IMPLANTAÇÃO DA REFINARIA PREMIUM I. DEFICIÊNCIA DO PROJETO BÁSICO. AUDIÊNCIAS E OITIVAS. REJEIÇÃO DAS RAZÕES DE JUSTIFICATIVAS. MULTA. PEDIDO DE REEXAME. CONHECIMENTO. RAZÕES RECURSAIS INSUFICIENTES PARA MODIFICAR OS FUNDAMENTOS DA DECISÃO RECORRIDA. NEGATIVA DE PROVIMENTO. CIÊNCIA.

RELATÓRIO DE AUDITORIA (RA)

Secretaria de Recursos (Serur).

Uma vez preenchidos os requisitos de admissibilidade previstos no art. 48 da Lei 8.443/1992, conheço do pedido de reexame interposto por Danilo Souza Baptista, à época gerente da área de engenharia da Petrobras, em face do Acórdão 1668/2017-TCU-Plenário, da relatoria do Ministro José Múcio, por meio do qual o Tribunal aplicou-lhe multa no valor de R$ 15.000,00 por ter aprovado projeto básico deficiente utilizado no Convite 0743924108, referente ao processo de contratação das obras de terraplenagem da Refinaria Premium I, no município de Bacabeira/MA.
O projeto básico das obras de terraplenagem foi considerado deficiente, de acordo com o relatório de auditoria (peça 13, p. 104) , em razão dos seguintes motivos:
	a) o insumo de cal hidratada, item mais representativo do contrato de terraplenagem, correspondente à 30% de todo o contrato (quase R$ 300.000.000,00 só desse item) , foi quantificado com base em estimativas imprecisas, sem a elaboração de ensaios conclusivos que determinassem a sua real necessidade;
	b) divergências na classificação do tipo de solo, para os mesmos furos de sondagem realizados, entre os relatórios de sondagens que subsidiaram a elaboração do EIA/RIMA e o que subsidiou a elaboração do projeto básico. O primeiro classificou o solo como SAR - solo de alteração de rocha, enquanto o segundo, estimou que 40% do solo seria do tipo SSA - solo sobreadensado, solo considerado expansível e com baixa capacidade de suporte que, em tese, exigiria tratamento com cal hidratada após a sua remoção para posterior utilização como corpo de aterro.
Cumpre informar, que as obras de terraplenagem da Refinaria Premium I foram encerradas em abril/2013, com cerca de 75% de sua execução física. Por meio do Balanço Patrimonial do 4º trimestre de 2014, a Petrobras reconheceu um prejuízo de R$ 2,2 bilhões, em virtude do encerramento do projeto da Refinaria. As causas e responsabilidades estão sendo apuradas no TC Processo 004.920/2015-5, também da relatoria do Ministro José Múcio.
Irresignado com os termos do acórdão supracitado, o recorrente interpôs o presente pedido de reexame em que apresentou os seguintes argumentos: i) prescrição da pretensão punitiva; ii) limite de competência do recorrente; iii) nexo causal entre fatos posteriores e a sua conduta; iv) ausência de dolo ou de culpa grave; v) os estudos que subsidiaram o projeto básico e o relatório utilizado como fundamento para condenação.
A Secretaria de Recursos (Serur) , em exame transcrito no relatório precedente, considerou que os quatro primeiros argumentos não eram capazes de alterar os fundamentos da responsabilização do recorrente, análise com a qual, pela sua suficiência e profundidade, estou de acordo e incorporo seus fundamentos às minhas razões de decidir, sem a necessidade de tecer comentários em relação a esses quatro tópicos.
Entretanto, a Serur entendeu que deveria ser acolhido o último argumento apresentado pelo recorrente, no sentido de que fosse dado provimento ao seu recurso, de modo a acolher suas razões de justificativas e tornar insubsistente os itens 9.2 a 9.4 do aresto combatido, afastando a multa que lhe foi aplicada. 
A unidade recursal considerou que o "Relatório de Análise Geotécnica do Projeto" (peça 1, p. 15-31) , que em sua visão seria o principal documento utilizado como fundamento para condenação do gestor no voto que conduziu o acórdão recorrido, apesar de ter registrado que havia sido realizada "uma pequena série de ensaios em mistura e com adição de cal" e que os resultados dos ensaios seriam preliminares, em sua conclusão, entretanto, consignou que as informações constantes naquele relatório sinalizavam, predominantemente, que havia elementos suficientes para se considerar que o projeto básico de terraplenagem era adequado e não que eram requeridos estudos adicionais.
Não há como acompanhar a proposta de encaminhamento da Serur quanto a este ponto, pois o encadeamento jurídico elaborado para concluir pelo afastamento da culpa do recorrente se descola frontalmente da realidade dos fatos que levaram esta Corte de Contas a caracterizar as falhas do projeto básico, conforme exponho na sequência. 
Tanto o relatório de fiscalização elaborado por equipe desta Corte (peça 13, p. 86) quanto o ofício de audiência encaminhado ao recorrente (peça 13, p. 171) , destacaram, como um dos motivos das deficiências no projeto básico, a razão de ele ter sido elaborado a partir de laudos de sondagens com divergência na classificação do tipo de solo, conforme transcrevo abaixo:
Primeiramente, quando da análise dos laudos de sondagens, percebem-se divergências na classificação geológica do material. Para o mesmo furo (ver relatórios anexos) , na coluna "Inter. Geológica" do relatório de sondagem datado de 14 de Abril de 2009 (utilizado no EIA/RIMA) consta a classificação do material como sendo "SAR - Solo de Alteração de Rocha", enquanto no relatório utilizado no projeto básico (datado de 25 de Novembro de 2009 e assinado por outro geólogo) , consta como "SSA - Solo Sobreadensado". Os referidos relatórios de sondagem estão em anexo. Da comparação dessas duas versões, pode-se identificar a divergência relatada. Não foram localizadas nos autos justificativas para essas diferenças de classificação. 
Como exemplo são apresentados os furos de sondagem realizados nas datas de 21/04/2009 (SP. 070 - coordenadas N-9672001 e E-80002) , 28/04/2009 (SP. 094 - coordenadas N-9671753 e E-578502) e 13/04/2009 (SP. 262 - coordenadas N-9669502 e E-578751) . Entretanto, verifica-se que tal situação de divergência se repete para os mais de duzentos furos constantes no EIA/RIMA. (grifos nossos) 
Foi a partir dessa divergência da classificação do tipo de solo, que se passou a prever a necessidade de utilização de cal hidratada pelos projetistas como uma das formas de tratar esse solo sobreadensado (SSA) , para deixa-lo com característica de compactação adequado para ser utilizado como aterro. A outra forma seria mistura-lo apenas com areia.
Quando o projeto básico foi aprovado e utilizado na licitação, era de conhecimento tanto da projetista quanto da Petrobras que os resultados dos poucos ensaios realizados com misturas contendo apenas SSA + STC (solo arenoso) e contendo SSA +STC + cal hidratada eram preliminares, tanto que foi necessário incluir no contrato de execução da obra o serviço de "Execução de Aterro Experimental", cotado por R$ 391.800,00 na proposta do consórcio vencedor.
Apesar disso, a licitação das obras de terraplenagem realizada pela Petrobras adotou como premissa que seriam necessárias 371 mil toneladas de cal hidratada, ao custo de R$ 300 milhões, equivalente a 30% do orçamento de referência.
Todos esses pontos foram tratados de forma percuciente pelo Relator a quo, tendo considerado inclusive os efeitos adversos advindos da licitação ter utilizado um projeto com detalhamento insuficiente. Por sua relevância, transcrevo a seguir a análise do relator a quo:
14. Observe-se, já aqui, a excentricidade do procedimento: se era necessária a execução de aterro experimental para teste e aperfeiçoamento das soluções possivelmente aventadas, ela deveria ocorrer em momento anterior à contratação da solução definitiva, propriamente dita. Não foi o que ocorreu. No mesmo certame em que foi prevista a execução do aterro experimental, foram cotados os quantitativos de cal para a implantação da solução terminal.
15. Considerando a relevância da questão, de vital importância para a contratação da terraplenagem, a solução a ser adotada para a estabilização do solo deveria ser definitivamente resolvida antes que fosse realizada a licitação. Além do elevado valor monetário envolvido, a solução escolhida teria significativo impacto na dinâmica da obra, pelos grandes volumes de material movimentado, seu transporte e localização de jazidas.
16. A prematura escolha pela adição da cal, em que pese a ausência de estudos definitivos e conclusivos, repercutiu diretamente no desenvolvimento da licitação. A proposta comercial melhor classificada no certame apresentou um desconto de 42% em relação ao valor paradigma utilizado pela equipe de auditoria, o que foi possibilitado por um desconto de aproximadamente 90% no serviço "Cal hidratada". Por outro lado, outros preços unitários encontravam-se até 32% acima dos valores paradigma, o que poderia dar ensejo à prática conhecida como "jogo de planilha".
17. Efetivamente, nos autos do TC Processo 004.321/2011-2, a Petrobras reconheceu a desnecessidade da presença de cal hidratada, nos seguintes termos:
"A realização de aterros experimentais extras, com novos percentuais de mistura, constatou que seria possível a realização de aterros sem a utilização da cal, atendendo satisfatoriamente as condições de projeto. Cabe salientar que, mesmo com as duas soluções atendendo às condições de projeto, a solução sem a utilização de cal na mistura mostrou-se mais econômica para a Petrobras."
18. Em decorrência, foi firmado termo aditivo com supressão da quantidade de 371.000 toneladas de cal, com a redução de R$ 31,9 milhões da planilha de preços. Não obstante, a mera redução do valor contratual pela exclusão da cal seria insuficiente para restabelecer a legitimidade do procedimento licitatório, uma vez que a proposta vencedora (do Consórcio Galvão-Serveng-Fidens) somente logrou classificar-se em primeiro lugar em decorrência do baixíssimo preço cotado para a cal. Com a exclusão da cal, o contrato assinado ostentaria um preço R$ 24,5 milhões superior ao cotado pela segunda colocada, o que configuraria prejuízo à Petrobras. O dano somente não se concretizou em decorrência de ação deste Tribunal, que sinalizou para a necessidade de reequilíbrio econômico-financeiro, o que, ao fim, foi acolhido pela Petrobrás e pelo consórcio contratado.
Observe-se que ao fim, chegou-se à conclusão de que a cal hidratada não seria necessária. Apesar disso, o consórcio contratado sagrou-se vencedor do certame com desconto de 90% apenas para esse item, enquanto que seu desconto global foi de 42%. Deixo apenas registrado que as intercorrências verificadas durante a condução da licitação não foram atribuídas ao recorrente. Serviram apenas como exemplo para ilustrar os efeitos adversos produzidos por um projeto básico deficiente.
Por todo o exposto, não vejo razões suficientes para dar provimento ao presente pedido de reexame, devendo-se manter em seus exatos termos a decisão recorrida.
	Ante o exposto, VOTO para que seja adotada a minuta de acórdão que ora trago à apreciação deste Colegiado.
TCU, Sala das Sessões Ministro Luciano Brandão Alves de Souza, em 27 de fevereiro de 2019.
Ministro VITAL DO RÊGO 
Relator